【裁判字號】    99,上易,9
【裁判日期】    990226
【裁判案由】    遷讓房屋
【裁判全文】
臺灣高等法院臺南分院民事判決    99年度上易字第9號
上  訴  人  丙○○
            乙○○
共     同
訴訟代理人  甲○○
被上 訴 人  經濟部水利署第五河川局
法定代理人  丁○○
訴訟代理人  何永福  律師
複代 理 人  顏伯奇  律師
上列當事人間遷讓房屋事件，上訴人對於中華民國98年8月31日
臺灣雲林地方法院第一審判決（97年度訴字第370號）提起上訴
，本院於99年2月2日言詞辯論終結，判決如下：
    主  文
上訴駁回。
第二審訴訟費用由上訴人負擔。
本件所命給付之履行期間為二個月。
    事  實
甲、上訴人方面：
一、聲明：(一)原判決廢棄。(二)被上訴人在第一審之訴及假執行之
    聲請均駁回。(三)第一、二審訴訟費用由被上訴人負擔。
二、陳述：除與原判決記載相同者，茲引用之外，補稱略以：
  (一)原判決既肯認兩造借用關係業已更新，係源自行政院民國（
    下同）74年5月18日台人政肆字第14927號函：「民國72年4
    月29日『事務管理規則』修正前配住之員工宿舍（非屬首長
    宿舍或單身宿舍），原配住人退休後准予暫時續住至宿舍處
    理時」，則上訴人可續住到被上訴人處理時為止，惟原判決
    卻將「處理」等同「無需依房屋問題處理辦法即可單純索回
    」，進而指稱無借用目的云云。惟：
  1.依釋字557號對該續住契約所依之事務管理規則的內容意旨
    略以：「行政機關、公立學校或公營事業機構，為安定現職
    人員生活，提供宿舍予其所屬人員任職期間居住，本屬其依
    組織法規管理財物之權限內行為；至因退休、調職等原因離
    職之人員，原應隨即歸還其所使用之宿舍，惟為兼顧此等人
    員生活，非不得於必要時酌情准其暫時續住以為權宜措施。
    行政院基於全國最高行政機關之職責，盱衡國家有限資源之
    分配，依公教人員、公營事業機構服務人員任用法規，俸給
    結構之不同，自得發布相關規定為必要合理之規範，以供遵
    循。行政院於49年12月1日以台49人字第6719號令，准許已
    退休人員得暫時續住現住宿舍，『俟退休人員居住房屋問題
    處理辦法公布後再行處理』。繼於56年10月12日以台56人字
    第8053號令，將上開令文所稱退休人員限於依法任用並依公
    務人員退休法辦理退休之公務人員為其適用範圍。又於74年
    5月18日以台74人政肆字第14927號函稱：對於事務管理規則
    修正前配住宿舍，而於該規則修正後退休之人員准予續住至
    宿舍處理時為止等語，並未改變前述函令關於退休人員適用
    範圍之涵義」等語，可知系爭借貸契約是附條件之法律行為
    ，其解除條件是依房屋問題處理辦法公布後為之處理，不是
    「單純索回」，且其解除條件是為達成借貸目的而存在，其
    係為兼顧特殊合法條件者（72年前配住）之生活妥適安置以
    免流離失守之處理原則，始終明確。
  2.基此，當84年3月20日因訴外人朝天宮管委會請求「速」返
    還系爭眷舍土地時，因系爭借貸關係當時尚未有「退休人員
    居住房屋問題處理辦法公布」可資配合「處理」，故無法完
    成其借貸目的，此即證明按釋字557號解釋、事務管理規則
    意思表示及訴外人朝天宮管委會要求速還土地無果之事實，
    可知尚有借貸目的之存在，否則被上訴人於84年3月20日即
    得以土地所有權人要求「速」歸還土地一事，主張民法472
    第1項「不可預知事由」要求上訴人返還，原審執意漏列上
    訴人此部分主張，至有未洽，請鈞院明鑒。況若朝天宮管委
    會於84年3月20日要求速歸還土地時，即為「處理」條件的
    成就，則被上訴人又何必待92年10月16日才又以「國有宿舍
    及房地加強處理方案」函示上訴人查照辦理。
  (二)次按「意思表示之內容有錯誤，或表意人若知其事情即不為
    意思表示者，表意人得將其意思表示撤銷之。但以其錯誤或
    不知事情，非由表意人自己之過失為限」、「前二條之撤銷
    權，自意思表示後，經過一年而消滅」，民法第88條、第90
    條分別定有明文。原審雖另以96年1月15日公務人員住福會
    住福工字第0960300139號函改稱「處理」係指「除依…處理
    規定辦理外，如機關依規定興建…或土地所有權人要求歸還
    土地等均屬之」，以充其認無借用續住目的之論述，然卻昧
    於該函文係於96年1月15日發文，距上開74年5月18日以台74
    人政肆字第14927號函已是20年後的事，是該公務人員住福
    會住福工字第0960300139號函僅為兩造重新成立借貸後之補
    充說明，其內容雖表示渠等非但可依「處理規定辦理」而停
    止借用關係，亦可因土地所有權人要求歸還土地等原因而索
    回借用物，且不管是否有妥適安置辦法，亦得為之等情，惟
    此非兩造於當初更新使用借貸關係時之意思表示，原審據該
    20年後函示而否定原成立借貸目的之意思表示，實有違信賴
    保護原則。
  (三)又按「表意人無欲為其意思表示所拘束之意，而為意思表示
    者，其意思表示，不因之無效。但其情形為相對人所明知者
    ，不在此限」，民法第86條定有明文。經查，92至93年之處
    理方案內容明確載有「…由原管理機關檢同…」（處理方案
    第7頁第2行），亦即其已表示由此作法（或類同方案其他作
    法）可妥適安置上訴人，以滿足原來借貸目的（兼顧此等人
    員生活之妥適安置），此時「處理」條件已然成就，原借用
    關係停止，亦可完成借貸契約之目的。至被上訴人雖復再表
    示不作現狀標售之意思，以圖無償歸還訴外人云云，並不能
    因而使原妥適安置之意思表示無效，該處理方案既為「處理
    」而創設，亦即表示妥適安置上訴人為此計劃之目的，至被
    上訴人有無完成現狀標售，並不能推翻此借貸目的，若被上
    訴人以其他方式，亦能妥適安置上訴人，自無不可，故縱認
    被上訴人前開表示係另成立使用借貸關係，仍應將妥適安置
    上訴人視為借用目的，方屬合情理。
  (四)再按「意思表示之內容有錯誤，或表意人若知其事情即不為
    意思表示者，表意人得將其意思表示撤銷之。但以其錯誤或
    不知事情，非由表意人自己之過失者為限」、「依第88條及
    第89條之規定撤銷意思表示時，表意人對於信其意思表示為
    有效而受損害之相對人或第三人，應負賠償責任。但其撤銷
    之原因，受害人明知或可得而知者，不在此限」、「因條件
    成就而受不利益之當事人，如以不正當行為阻其條件之成就
    者，視為條件已成就」，民法第88條第1項、第91條及第101
    條定有明文。被上訴人先是要上訴人「查照」該處理方案，
    嗣卻又稱其無現狀標售之意思，該原方案僅供「參照」云云
    ，即屬不當之行為，並以此阻止條件成就，則被上訴人自有
    需妥適安置上訴人之義務，原審竟認本件已無借貸目的而可
    訂定期限，顯有速斷。再者，依該處理方案內容所示，其對
    上訴人當然僅得採「現狀標售」（原審誤認有三種處理方法
    ，實屬未當），若上訴人不能接受現狀標售，祗能以當初被
    上訴人曾表示「願予以續住到能妥適安置之處理而可無現狀
    標售」之方式處理（如此亦省卻土地所有權人標售之花費）
    ，若被上訴人否認上情，爰聲請當時承辦人員到庭為證。
  (五)另按「當事人對於必要之點，意思一致，而對於非必要之點
    ，未經表示意思者，推定其契約為成立，關於該非必要之點
    ，當事人意思不一致時，法院應依其事件之性質定之」，民
    法第153條第2項定有明文。被上訴人於92年10月16日函知上
    訴人其本應為現狀標售而不為，致上訴人僅能以「續住到另
    有妥適安置」之處理辦法，故才有系爭房舍再由上訴人使用
    借貸之事實，此為兩造使用借貸契約必要之點，至其他非必
    要之點，如借用目的之有無，法院應以過去事實及其他一切
    證據資料為據，並依其事件性質定之，而系爭借貸屬未定期
    限契約一情，兩造亦均未爭執，原判決反而著墨甚多，亦有
    可議之處。
三、證據：除援用原審提出者外，並聲請傳訊被上訴人機關於92
    年間承辦「國有宿舍眷舍房地加強處理方案」人員。
乙、被上訴人方面：
一、聲明：(一)上訴駁回。(二)第二審訴訟費用由上訴人負擔。
二、陳述：引用原審提出之主張及陳述外補稱：
  (一)上訴人所述關於事實的部分，我們均否認，被上訴人從未向
    上訴人表示繼續住沒有關係，關於現狀標售在國有宿舍及眷
    舍房地加強處理方案是有這個規定，但這個是國家的裁量權
    ，所謂「得」現狀標售、「得」騰空標售，要不要做是由國
    家去作決定，而且現狀標售的條件在第11條也規定的很清楚
    ，要由原管理機關會同合法現住人自願將房子歸還政府，並
    要立下切結書不領取任何費用，先將房子移交國有財產局再
    辦理現狀標售，必須要符合這三個條件，何況當時政府並無
    現狀標售系爭房屋之意，因為土地是別人的，會造成更多的
    糾紛。
  (二)上訴人並不符合現狀標售的條件，因為他們佔住不遷，因此
    被上訴人並無現狀標售的義務，上訴人也不符合現狀標售的
    要件。
三、證據：援用原審提出之證據方法。
    理  由
甲、程序方面
  (一)按上訴於終局判決前，得將上訴撤回，民事訴訟法第459條
    第1項前段定有明文。本件上訴人於原審向被上訴人提起反
    訴，請求被上訴人應給付上訴人各新台幣（下同）55萬元本
    息，經原審駁回其反訴請求，上訴人對之聲明不服，提起上
    訴於本院（本院卷第4至11頁），嗣上訴人於98年10月5日具
    狀向本院撤回反訴部分之上訴（本院卷第19至20頁）。揆諸
    前開規定，應予准許。
  (二)被上訴人法定代理人已於98年3月31日變更為丁○○，此有
    總統府任命令在卷可稽（本院卷第52頁），被上訴人聲明承
    受訴訟，核無不合，應予准許。
乙、實體方面：
一、被上訴人起訴主張：坐落雲林縣北港鎮○○段1308之77地號
    土地（下稱「1308之77地號土地」）暨其上建號564之32號
    建物（門牌號碼為雲林縣北港鎮○○路65號，下稱「系爭建
    物一」），及坐落於同段1301之1地號土地（下稱「1301之1
    地號土地」）暨其上建號4365號建物（門牌號碼為雲林縣北
    港鎮○○路24號，下稱「系爭建物二」），分別為訴外人財
    團法人北港朝天宮（下稱朝天宮）及中華民國政府所有（按
    朝天宮為該二筆土地所有權人，被上訴人係為系爭建物一、
    二之管理人），上訴人乙○○及訴外人即丙○○之配偶謝世
    岳前於被上訴人機關任職期間，分別由被上訴人分配系爭建
    物一、二供其等居住，嗣訴外人謝世岳死亡後，其獲配住之
    系爭建物二由其配偶即上訴人丙○○居住迄今，兩造間就系
    爭建物一、二係成立民法使用借貸契約，未定有期限或使用
    目的，被上訴人分別以96年4月9日水五秘字第09650038690
    號函及起訴狀繕本送達上訴人乙○○、丙○○，為終止使用
    借貸契約之意思表示，為此依民法第470條、第472條第1款
    及第767條之法律關係，求為命上訴人乙○○、丙○○應分
    別將系爭建物一、二遷讓，並交還被上訴人等語。（原審為
    被上訴人勝訴之判決）。
二、上訴人乙○○、丙○○則以：依行政院74年5月18日臺（74
    ）人政肆字第14927號函規定，於72年4月29日事務管理規則
    修正前配住眷屬宿舍者，准予續住至宿舍處理時為止，故兩
    造借用關係應自72年5月1日起至被上訴人處理為止。而朝天
    宮早於84年3月20日即已向被上訴人催討返還1308之77及130
    1之1地號土地，故朝天宮欲索回該二筆土地對被上訴人而言
    ，並非不可預知之情事。又被上訴人於92年10月16日函知上
    訴人國有眷舍房地加強處理方案，表示將依加強處理方案現
    狀標售上訴人之眷舍，則被上訴人於斯時已終止原使用借貸
    契約，惟被上訴人嗣遲未辦理現狀標售，復讓上訴人繼續使
    用系爭建物一、二，顯然兩造已成立另一借貸關係。另行政
    院74年5月18日函文既表示同意上訴人借住眷舍至另為處理
    時，亦可知系爭借貸關係以妥適安置上訴人為其目的，在此
    一處理條件未成就前，自不能認已無借貸目的而可訂定期限
    云云，資為抗辯。
三、兩造不爭執之事實：
  (一)系爭建物一、二分別坐落之1308之77地號、1301之1地號土
    地，係訴外人朝天宮所有。系爭建物一、二均為中華民國政
    府所有，被上訴人則為該二筆建物之管理人。
  (二)上訴人乙○○及訴外人即丙○○之配偶謝世岳，前均為被上
    訴人機關之員工，該二人於被上訴人機關任職期間，分別由
    被上訴人分別配住系爭建物一、二供其居住，訴外人謝世岳
    於88年10月30日死亡後，其獲配住之系爭建物二則由其配偶
    丙○○繼續居住迄今。
  (三)朝天宮曾於84年間及96年4月2日發函予被上訴人，請其等返
    還系爭建物一、二坐落的土地。被上訴人則於96年4月9日以
    該局水五秘字第09650036890號函通知上訴人，請其等遷讓
    系爭建物一、二。
  (四)被上訴人知悉92年間公佈之國有宿舍及眷舍加強處理方案，
    惟並未曾就系爭建物一、二作現狀標售。
  (五)以上事實，有土地登記謄本、建物登記謄本、被上訴人96年
    4月9日水五秘字第09650036890號函、朝天宮96年4月2日（
    96）林北宮字第192號函、朝天宮84年3月20日林北宮字第17
    0號函及臺灣省水利局工程處員工退休案件登記簿附卷足佐
    （原審港簡調字卷第7至13頁，原審卷第55頁、第161頁），
    且為兩造所不爭執，堪信真正。
四、被上訴人主張「兩造就系爭建物一、二所成立之使用借貸契
    約業經終止，上訴人乙○○、丙○○應分別將系爭建物一、
    二遷讓返還與被上訴人」，為上訴人乙○○、丙○○所否認
    ，並以前開情詞置辯。經查：
  (一)系爭1308之77地號、1301之1地號等二筆土地為朝天宮所有
    ，系爭建物一、二則為國有財產，撥由被上訴人管理使用，
    此有土地登記謄本、建物登記謄本在卷可按（原審港簡調字
    卷第7至10頁），為兩造所不爭，被上訴人本於管理機關之
    地位，代國家主張所有權人之權利，起訴請求上訴人應遷讓
    返還系爭建物一、二，其當事人適格並無欠缺（最高法院51
    年台上字第2680號判例參照），合先敘明。
  (二)按「借用人應於契約所定期限屆滿時，返還借用物；未定期
    限者，應於依借貸之目的使用完畢時返還之。但經過相當時
    期，可推定借用人已使用完畢者，貸與人亦得為返還之請求
    。借貸未定期限，亦不能依借貸之目的而定其期限者，貸與
    人得隨時請求返還借用物」、「所有人對於無權占有或侵奪
    其所有物者，得請求返還之，對於妨害其所有權者，得請求
    除去之，有妨害其所有權之虞者，得請求防止之，民法第47
    0條、第767條定有明文。次按「因任職關係獲准配住系爭房
    屋，固屬使用借貸之性質，然其既經離職，依借貸之目的，
    當然應視為使用業已完畢，按諸民法第470條之規定，被上
    訴人自得據以請求交還系爭房屋；因任職關係獲准配住宿舍
    ，其性質為使用借貸，目的在使任職者安心盡其職責，是倘
    借用人喪失其與所屬機關之任職關係，當然應認依借貸之目
    的，已使用完畢，配住機關自得請求返還」、「因任職關係
    獲准配住宿舍，其性質為使用借貸，目的在使任職者安心盡
    其職責，是倘借用人喪失其與所屬機關之任職關係，當然應
    認依借貸之目的，已使用完畢，配住機關自得請求返還。故
    公務員因任職關係配住宿舍，於任職中死亡時，既喪失其與
    所屬機關之任職關係，依借貸目的應認已使用完畢，使用借
    貸契約因而消滅，此與一般使用借貸契約，借用人死亡時，
    借貸人僅得終止契約之情形尚有不同。」，分經最高法院著
    成44年台上字第802號判例、91年台上字第1926號判例可資
    參照。
  (三)經查：上訴人乙○○及訴外人謝世岳等二人前於被上訴人機
    關任職期間，分別由被上訴人分配系爭建物一、二供該二人
    居住使用，嗣上訴人乙○○及訴外人謝世岳於78年5月1日退
    休，依前揭判例所揭示，該二人既因職務關係而獲配住於系
    爭建物一、二，依前揭判例說明，該二人與被上訴人間所成
    立之使用借貸契約，於78年5月1日退休亦即喪失與被上訴人
    間之任職關係之際，借貸目的已使用完畢，堪認上訴人乙○
    ○及訴外人謝世岳等二人上開因職務關係而成立使用借貸關
    係，至此已消滅。
  (四)至於被上訴人曾依行政院74年5月18日臺74人政肆字第14927
    號函示：「於72年4月29日事務管理規則修正前退休，而於
    修正後仍續住修正前規則所定『眷屬宿舍』之退休人員，或
    於事務管理規則修正前配住，而於修正後退休之人員，其所
    配住宿舍係修正前規則所定之『眷屬宿舍』者，均准予續住
    至宿舍處理時為止」，准予上訴人依前揭院令續住至宿舍處
    理為止各情，此有公務人員住宅及福利委員會96年1月15日
    住福工字第0960300139號函附卷可稽（原審港簡調卷第14頁
    ），應認兩造間（被上訴人與乙○○間、被上訴人與丙○○
    間）就系爭建物一、二另合意成立新的使用借貸契約。至其
    等約定續住至宿舍「處理」時為止，上開函示所稱之「處理
    」，係指眷屬宿舍除依中央各機關學校國有眷舍房地處理規
    定辦理外，如機關依規定興建職務宿舍而拆除，或為應各機
    關學校發展需要而拆除，或改變用途，或因公共設施需要而
    拆除，或依公產管理等相關規定處理者，或土地所有權人要
    求歸還土地均屬之（公務人員住宅及福利委員會96年1月15
    日住福工字第0960300139書函參照，原審卷第14頁），揆諸
    前揭說明，應認其等所成立新的使用借貸契約，其使用借貸
    期限，應於「被上訴人處理宿舍時」期限屆滿，並非賦與退
    休人員永久居住宿舍之權利，至為灼然。
  (五)上訴人雖抗辯「兩造第二次成立之借貸關係，其目的在避免
    上訴人流離失所，故在被上訴人妥適安置上訴人前，在此一
    處理條件未成就前，不能借貸目的已完畢。」云云。惟因退
    休、調職等原因離職之人員，原即應歸還其所使用之宿舍，
    此觀之大法官會議釋字第557號解釋「行政機關、公立學校
    或公營事業機構，為安定現職人員生活，提供宿舍予其所屬
    人員任職期間居住，本屬其依組織法規管理財物之權限內行
    為；至因退休、調職等原因離職之人員，原應隨即歸還其所
    使用之宿舍，惟為兼顧此等人員生活，非不得於必要時酌情
    准其暫時續住以為權宜措施。」自明，尚難謂此項「准予續
    住至處理時」之舉，係以「使上訴人獲得妥適安置」為條件
    ，自無民法有關「條件」規定之適用。另由兩造新成立之使
    用借貸契約係約定「上訴人得續住至宿舍處理為止」，亦無
    從推得上訴人所稱「續住至妥適安置上訴人為止」之依據，
    上訴人上開所辯，自非可採。
  (六)上訴人復辯稱「被上訴人曾於92年10月16日函知上訴人，表
    示將依加強處理方案之現狀標售上訴人居住之眷舍，兩造於
    此前提下合意成立新使用借貸關係，惟被上訴人遲未辦理現
    狀標售，復又表示終止使用借貸契約，有違誠信原則。」云
    云，為被上訴人所否認。茲觀諸被上訴人92年10月16日水五
    秘字第0920500052號函文（原審卷第49至54頁），被上訴人
    僅於主旨中說明「檢附行政院訂定『國有宿舍及眷舍房地加
    強處理方案』，請查照」，而依該函所附處理方案內容，眷
    舍房地之處理方式有「騰空標售、現狀標售及已建讓售」等
    三種方式，並非僅得辦理「現狀標售」一途，況系爭房屋所
    占用之土地係朝天宮所有，被上訴人既非系爭土地之所有權
    人，自是無法將房地一同辦理標售。至於上訴人雖稱「渠等
    當初撥打電話予被上訴人詢問，被上訴人表示讓其等繼續居
    住至不能居住為止」，或稱「承辦人員表示得以續住至妥適
    安置上訴人為止」，聲請傳喚當時承辦人員為證云云，惟上
    訴人主張上情既經被上訴人否認，上訴人亦未指出得供本院
    特定範圍之證人，本院無從據以傳喚其所稱人員到庭，上訴
    人復未提出其他證據證明被上訴人曾向其等承諾就系爭建物
    一、二辦理現狀標售一節，且本件准予續住亦非以「使上訴
    人獲得妥適安置」為使用目的，業如前述，上訴人辯稱「被
    上訴人故不辦理現狀標售處理」云云，洵無足採。
  (七)從而，被上訴人前依74年5月18日臺74人政肆字第14927號函
    示，就系爭建物一、二與上訴人成立新使用借貸契約，並約
    定使用期限「至宿舍處理」為止；又被上訴人業於96年4月9
    日以該局水五秘字第09650036890號函文，向上訴人為終止
    使用借貸契約之意思表示，並已送達上訴人，亦有該函文暨
    回執在卷可按（原審港調字卷第12頁）。依此，兩造之使用
    借貸契約既已終止，上訴人迄今仍繼續使用系爭房屋，自屬
    無權占有，被上訴人訴請上訴人返還房屋，應有理由。
  (八)末按「判決所命之給付，其性質非長期間不能履行，或斟酌
    被告之境況，兼顧原告之利益，法院得於判決內定相當之履
    行期間或命分期給付。經原告同意者，亦同。」民事訴訟法
    第396條第1項定有明文。本院審酌上訴人年歲已大，需另找
    尋其他住處，一時搬遷不易等境況需要，爰併酌定履行期間
    二個月，以兼顧上訴人之權益。
五、綜上所述，被上訴人為系爭建物管理人，上訴人乙○○、丙
    ○○雖基於使用借貸契約而得使用系爭建物一、二，惟該使
    用借貸目的業已完成，系爭借貸契約被上訴人並已合法終止
    ，上訴人乙○○、丙○○占有系爭建物已無正當權源。從而
    ，被上訴人依民法第470條及第767條之法律關係，訴請上訴
    人乙○○、丙○○應分別自系爭建物一、二遷讓，並返還被
    上訴人，於法有據。原審為被上訴人勝訴之判決，並依兩造
    之聲請，分別酌定相當擔保金額為准、免假執行之宣告，經
    核並無違誤，上訴意旨指摘原判決不當，求予廢棄改判，為
    無理由。
六、兩造其餘之攻擊或防禦方法及未經援用之證據，經本院斟酌
    後，認為均不足以影響本判決之結果，自無逐一詳予論駁之
    必要，併此敘明。
據上論結，本件上訴為無理由，依民事訴訟法第449條第1項、第
396條第1項、第78條、第85條第1項前段，判決如主文。
中    華    民    國    99    年    2     月    26    日
                  民事第二庭    審判長法  官  陳光秀
                                      法  官  莊俊華
                                      法  官  曾平杉
上為正本係照原本作成。
不得上訴。
中    華    民    國    99    年    3     月    1     日
                                      書記官  葉秀珍

司法院資訊處製作；財團法人民間司法改革基金會備份。
